---
title: "segment-client"
output: html_document
---

# Segmentação de clientes de Food Delivery

Neste projeto o objetivo é segmentar clientes de um food delivery. A segmentação permite que profissionais de marketing e product managers possam identificar subconjuntos de público-alvo e assim melhor adaptar suas estratégias.

O dataset utilizado foi cedido pela Data Science Academy e a seguir vamos começar nossa análise.

## Libs

```{r libs, warning=F, message=F}
library(tidyverse)
library(scales)
library(lubridate)
library(ggridges)
library(gghalves)
library(tidytext)
library(tidymodels)
library(wrapr)
library(fpc)
library(wesanderson)
library(skimr)
```


## Análise Exploratória dos Dados

Vamos importar os dados e visualizar quais são as variáveis que iremos trabalhar

```{r data}
orders_client_raw <- read_csv("data/dataset.csv")

glimpse(orders_client_raw)
```

A nível de melhor compreender os dados podemos estabelecer um dicionário com o que cada variável representa:

- id_transacao: ID da transação. Um mesmo ID pode ter vários itens de um pedido.
- horario_pedido: Horário exato do pedido.
- localidade: Localidade que processou o pedido (unidade do restaurante).
- nome_item: Nome do item (pizza, salada, bebida, sobremesa).
- quantidade_item: Quantidade de itens no pedido.
- latitude: Latitude da localidade onde o pedido foi gerado.
- longitude: Longitude da localidade onde o pedido foi gerado.

Observamos que a variável nome_item possui um tipo de character, porém é mais indicado trabalhar com a mesma como fator.


```{r}
orders_client_raw$nome_item_fac <- as.factor(orders_client_raw$nome_item)

glimpse(orders_client_raw)
```

No R temos um pacote muito interessante que permite observar um geral sobre os dados, com várias estatísticas mais básicas, o ```skimr```.

```{r}
skim(orders_client_raw)
```

De mais importante no resumo acima, podemos ver que os dados não possuem valores missing (=D), temos 100.000 valores únicos no ```id_transacao```, temos 4 produtos diferentes.

Localidade possívelmente precisará ser convertida à fator, pois cada valor representa um local diferente de onde o pedido processado. Mas caso venhámos a fazer alguma análise com esta variável podemos converte-la. 


```{r date-columns}
orders_client_v1 <- orders_client_raw %>% 
  mutate(month = month(horario_pedido, label = T, abbr = F),
         year = year(horario_pedido))

# visualizando o período referente aos dados
orders_client_v1 %>% 
  select(year) %>% 
  unique()

```

Vemos que os dados são referentes ao ano de 2019, com dados de todos os meses.

Uma visualização interessante seria visualizar os pedidos ao longo dos meses, podendo entender o que vende mais em determinado período.

```{r}
# pedidos em cada mês
order_by_month_name <- orders_client_v1 %>% 
  select(month, nome_item_fac, quantidade_item) %>% 
  group_by(month, nome_item_fac) %>% 
  summarise(tot = sum(quantidade_item))

# quantidade de pedidos em cada mês do ano de 2019
order_by_month_name
```

```{r}
# visualização
order_by_month_name %>% 
  ggplot(aes(x = tot,
             y = reorder(nome_item_fac, tot),
             color = nome_item_fac)) +
  geom_pointrange(aes(xmin = 0, xmax = tot), fatten = 5) +
  scale_color_manual(values = wes_palette(n = 4, name = "BottleRocket2")) +
  facet_wrap(~month) +
  scale_x_continuous(labels = label_number(scale = 1/1000)) +
  guides(fill = F) +
  labs(x = "Quantidades de pedidos em milhar",
       y = NULL,
       color = "Pedidos") +
  theme_minimal()
```

Vimos que ao longo dos meses essa loja recebeu praticamente a mesma quantidade de pedidos todos os meses. Sempre com a menor preferência por salada e a maior preferência por sobremesa. 

Como nós também tempos os dados durante as horas do dia, vamos criar uma visualização.

```{r}
# incluindo a hora do dia para visualizar depois
orders_client_v2 <- orders_client_raw %>% 
  mutate(month = month(horario_pedido),
         year = year(horario_pedido),
         hour = hour(horario_pedido))

orders_client_v2 %>% 
  select(hour) %>% 
  unique() %>% 
  arrange(desc(hour))

```

Uma observação referente a sumarização acima é que os pedidos começam as 11 horas e finalizam o atendimento 1h da manhã.

```{r}
order_by_hour_name <- orders_client_v2 %>% 
  select(month, hour, nome_item_fac, quantidade_item) %>% 
  group_by(month, hour, nome_item_fac) %>% 
  summarise(tot = sum(quantidade_item))

order_by_hour_name
```

Vamos visualizar então como foram os pedidos para cada hora do dia ao longo dos meses e do ano de 2019.

```{r}
order_by_hour_name %>% 
  ggplot(aes(x = tot,
             y = reorder(nome_item_fac, tot),
             fill = nome_item_fac)) +
  geom_col() +
  scale_fill_viridis_d() +
  facet_grid(month~hour) + # hora na vertical e mês na horizontal
  scale_x_continuous(labels = label_number(scale = 1/1000)) +
  guides(fill = F) +
  labs(x = "Quantidades de pedidos em milhar",
       y = NULL,
       color = "Pedidos")
```

Vemos que os dados seguem um comportamento bastate padrão em todas as horas dos dias de todos os messes do ano. 

Conclusões que podemos tirar dos dados até agora:
- entre o período de almoço existe um consumo muito grande de sobremesas e salada.
- das 17 até as 19 horas se consome muito bebida, pizza e sobremesa.
- na 0 hora existe um pico de pedidos de sobremesa e pizza.

Bom, até agora nós visualizamos os pedidos durante o mês e durante as horas nos meses do ano. Mas seria interessante também observar o total da distribuição de pedidos no ano como um todo.

Para isso eu gosto muito de utilizar o pacote ```ggridgs```, com ele podemos observar as várias distribuições de uma forma mais compacta e ainda traçar linhas referentes aos diferentes quartis.


```{r , warning=F, message=F}
order_by_hour_name %>% 
ggplot(aes(x = tot, 
           y = reorder(nome_item_fac, tot),
           fill = nome_item_fac)) + 
  geom_density_ridges(scale = 3, quantile_lines = TRUE, quantiles = 2) +
  scale_fill_viridis_d() +
  facet_wrap(~hour, scales = "free_x") +
  scale_x_continuous(labels = label_number(scale = 1/1000)) +
  guides(fill = F) +
  labs(x = "Quantidades de pedidos em milhar",
       y = NULL)
```


Legal, nesse gráfico nós vemos que algumas distribuições nós temos caudas muito longas, e outras parecem ser bimodal. Pode ser interessante visualizar se esse comportamento está sendo provocado por outliers ou se é um comportamento real desses dados. 

Para isso chamaremos o bom e velho boxplot/violinoplot, porém adicionamos à distribuição os pontos juntamente que compõe o conjunto. Vamos lá!


```{r}
order_by_hour_name %>% 
  ggplot(aes(x = nome_item_fac, 
             y = tot)) + 
  geom_half_violin(aes(fill = nome_item_fac), side = 'r', alpha = .3, scale = 3) + 
  geom_half_point(aes(color = nome_item_fac), side = 'l', size = .6) +
  coord_flip() +
  labs(y = "Quantidade total de pedidos",
       x = NULL) +
  guides(color = F, fill = F)
```


```{r}
order_by_hour_name %>% 
  ggplot(aes(x = nome_item_fac, 
             y = tot)) + 
  geom_half_boxplot(aes(fill = nome_item_fac), side = 'r', alpha = .3) + 
  geom_half_point(aes(color = nome_item_fac), side = 'l', size = .6) +
  coord_flip() +
  labs(y = "Quantidade total de pedidos",
       x = NULL) +
  guides(color = F, fill = F)
```

Vamos colocar um highlight na região de outliers

```{r}
order_by_hour_name %>% 
  ggplot(aes(x = nome_item_fac, 
             y = tot)) + 
  geom_half_boxplot(aes(fill = nome_item_fac), side = 'r', alpha = .3) + 
  geom_half_point(aes(color = nome_item_fac), side = 'l', size = .6) +
  coord_flip() +
  annotate(geom = "rect", xmin = 2.7, xmax = 3.1, ymin = 1100 , ymax = 2300,
           fill = "grey40", alpha = .2) +
  annotate(geom = "rect", xmin = 0.7, xmax = 1.1, ymin = 1900 , ymax = 3700,
           fill = "grey40", alpha = .2) +
  labs(y = "Quantidade total de pedidos",
       x = NULL) +
  guides(color = F, fill = F)
  theme_minimal()
```

Ótimo, na sequência acima nós podemos visualizar as regiões com outliers para cada classe de pedido. Como nós estamos tentando entender melhor os dados, não faremos nenhum tratamento neles e levaremos para o modelo final (k-means).

Uma observação interessante é que, realizando essa segmentação, poderemos entender melhor esses grupos que consomem mais saladas e que também bebem mais que outros consumidores (outliers do nossos dados)

Vamos visualizar como está sendo os pedidos referente a cada localidade.

```{r}
# como dito antes, aqui nós convertemos a localidade para fator
order_by_localidade <- orders_client_v2 %>% 
  select(localidade, month, hour, nome_item_fac, quantidade_item) %>% 
  mutate(localidade = as.factor(localidade)) %>% 
  group_by(localidade, month, hour, nome_item_fac) %>% 
  summarise(tot = sum(quantidade_item))
  
order_by_localidade %>% 
  ggplot(aes(x = tot,
             y = reorder_within(nome_item_fac, tot, localidade),
             fill = nome_item_fac)) +
  geom_col() +
  scale_fill_viridis_d() +
  facet_wrap(~localidade, scales = "free_y") +
  scale_y_reordered() +
  guides(fill = F) +
  labs(x = "Quantidade total de pedidos",
       y = NULL)
  
  
```

Essas observações com certeza são importantíssimas para uma empresa de delivery, sabendo qual central recebe mais pedidos sobre um determinado produto, fica mais fácil fazer um **controle de estoque** ou até mesmo optar por **não vender** determinado produto numa região devido uma saída muito pequena, caso a economia com matéria-prima seja realmente interessante.

O que vemos em relação à nossos dados:
- A maioria dos pedidos de salada saem da localidade 1, 3 e 5.
- Maior consumo de pizza, sobremesa e bebida do grupo 4, 7 e 9.

Por fim, como temos dados períodos bem completos pode ser interessante dá uma olhada num heatmap da quantidade de pedidos ao longo do ano.

```{r}
order_by_localidade %>% 
  ggplot(aes(x = hour, 
             y = as.factor(month), 
             fill = tot)) + 
  geom_tile() +
  scale_fill_viridis_c() + 
  scale_x_continuous(breaks = 0:24) +
  coord_equal() +
  labs(x = "Hora do dia",
       y = "Meses do ano",
       fill = "Totais de\nPedidos") +
  theme_minimal()
```

Aqui nós vemos claramente o período do dia em que ocorre maior número de pedidos. E também o vácuo que representa a não ocorrência de nenhum pedido.

# Cluster analysis

Até agora nós fizemos o tivemos um panorama geral dos dados, retirando bons insights. Dentre as variáveis analisadas, uma que não trabalhamos até agora é a ```id_transacao```, até por que a mesma possui 100k valores únicos. Porém, ela é importantíssima para uma empresa de delivery, por que trás a informação do cliente.

Uma forma de analisar uma informação com tamanha multidimensionalidade é tentar agrupa-lós em clusters. Esses métodos não-supervisionados visam agrupar grupos similares, essa similaridade é medida considerando diferentes distâncias: euclidiana, hamming, manhattan, similaridade cosseno...

Cada distância dessa é indicada para um tipo de dado, sendo a mais usada a euclidiana (maioria de dados numéricos). Ao mudar medida de distância damos origem a diferentes algorítmos de clusterização onde você encontra livros inteiros apenas sobre este assunto.

Aqui nós optamos por utilizar o mais popular entre eles, o k-means. Primeiramente vamos pivotar os dados antes de transformá-lo para o formato que o algorítmo recebe.


## Pivotando

```{r}
order_client_clustering <- orders_client_raw %>% 
  select(id_transacao, nome_item_fac, quantidade_item) %>% 
  pivot_wider(id_transacao, names_from = nome_item_fac, values_from = quantidade_item, values_fill = 0)

order_client_clustering
```

Como falamos antes, o k-means e outros algorítmos dessa classe modelos, trabalham com distâncias, por isso é extremamente interessante que tenhamos os dados numa mesma escala e unidade. Aqui aplicaremos uma padronização (média = 0 e desvio = 1), assumindo assim que nossa distribuição é uma distribuição normal, o que de fato vimos que na maioria dos casos essa premissa se fez verdade.

## Padronização

```{r}
# variáveis para padronizar
vars_to_use <- colnames(order_client_clustering)[-1]
pmatrix <- scale(order_client_clustering[, vars_to_use])
pcenter <- attr(pmatrix, "scaled:center") # parâmetro que foi utilizado para centralizar
pscale <- attr(pmatrix, "scaled:scale") # parâmetro que foi utilizado para escalonar

rm_scales <- function(scaled_matrix) {
  attr(scaled_matrix, "scaled:center") <- NULL
  attr(scaled_matrix, "scaled:scale") <- NULL
  scaled_matrix
}

pmatrix <- rm_scales(pmatrix)

```

## K-means

Antes de iniciar a implementação do k-means, vale pontuar algumas questões importantes sobre o algorítimo que levaram a adotar o workflow abaixo.

- O k-means agrupa os dados para um número pré-determinado de k-clusters. Então é interessante ecolher um número de clusters anteriomente.
- O k-means inicia o processo a partir de um ponto aleatório do seu espaço de dados, por isso uma boa prática é rodar o modelo várias vezes para observar o comportamento dos dados.
- Os grupos (clusters) formados pelo k-means não necessariamente serão "clusters reais" (explico abaixo). E para isso teremos que avaliar a estabilidade desses clusters.

O último ponto trás o conceito de "clusters reais", que de forma simplificada nada mais é do que um cluster de pontos que não são bem explicados por nenhum outro cluster. Para verificar isso vamos utilizar uma reamostragem bootstrap e rodar o kmeans() várias vezes e em diferentes porções dos dados e medir isso.

E por fim, iremos utilizar o index Calinski-Harabasz para identificar o melhor cluster. Existem váaarias formas de fazer isso, mas eu preferi escolher essa e aqui segue um [link](https://ethen8181.github.io/machine-learning/clustering_old/clustering/clustering.html) caso você queira entender melhor dos pontos matemáticos por trás desse método, **muito bem explicado.**

```{r}
# 1 - kmeansruns para encontrar o melhor número de cluster e visualizar o calinski-harabasz index
# 4 - clusterboot() para analisar a estabilidade do cluster
# 2 - col_to_print
# 3 - print_cluster()
# 5 - visualizar cada grupo com um geom_bar() (valor x id_transação, facet/cor/size... por categoria)

##### 1 - kmeansruns nos nossos dados padronizados, com um range em k de 1 a 10, e critério do calinski
clustering_ch <- kmeansruns(pmatrix, krange = 1:10, criterion = "ch")

# best k retornado pelo modelo
clustering_ch$bestk

# pequeno tratamento nos dados para poder visualizar o CH-index em função do cluster
coef <- clustering_ch$crit
k <- 1:10
data <- tibble(coef, k)

ggplot(data, aes(k, coef)) +
  geom_point() +
  geom_line(linetype="dashed") +
  scale_x_continuous(breaks = 0:10) +
  theme_minimal() +
  labs(y = "Calinski-Harabasz Index")

```


Quanto maior o ponto, melhor. Então eu optei por escolher dois dos pontos maiores e visualizar como se dá o comportamento deles quando realizado o bootstrap.

```{r}
# running o clusterboot pra melhor escolher o k
# k = 3
cboot_3 <- cboot <- clusterboot(pmatrix, clustermethod = kmeansCBI, runs = 100, iter.max = 100, krange = 3, seed = 2020)
# k = 8
cboot_8 <- cboot <- clusterboot(pmatrix, clustermethod = kmeansCBI, runs = 100, iter.max = 100, krange = 8, seed = 2020)

# O campo do objeto retornado pelo clusterboot retorna uma avaliação justamente da estabilidade desses clusters
cboot_3$bootmean
cboot_8$bootmean
```


O que vemos é que estranhamente o modelo com 3 clusters tem uma estabilidade de 1, em se tratando que o range de valores possíveis dessa técnica é de 0 a 1, provavelmente tem alguma coisa errada com esse número de clusters. Por isso, vamos optar de seguir com 8 klusters, utilizando então o objeto ```cboot_8```.

```{r}
# groups dos clusters
groups <- cboot_8$result$partition

# colunas que serão utilizadas dataset final com os clusters
cols_to_print <- wrapr::qc(id_transacao, bebida, pizza, sobremesa, salada)

print_clusters <- function(data, groups, columns) {
  groupedID <- split(data, groups)
  lapply(groupedID, function(df) df[, columns])
}

clusters <- print_clusters(order_client_clustering, groups, cols_to_print)

```


Nesse ponto, o que temos é uma lista com um dataframe para cada cluster, ou seja, todos os pontos do nosso dataset original nos clusters que o modelo identificou.  

Vamos agora fazer algumas visualizações em cada cluster

## Clusters Visualization


```{r}
cluster_1 <- clusters[[1]] %>% 
  pivot_longer(cols = c("bebida", "pizza", "sobremesa", "salada"), names_to = "pedidos", values_to = "values")


cluster_1 %>% 
  ggplot(aes(x = values,
             y = id_transacao,
             color = pedidos)) +
  geom_point(position = position_jitter(height = 0, width = .3)) +
  scale_x_continuous(breaks = 0:4) +
  annotate(geom = "rect", xmin = -0.5, xmax = 4.5, ymax = 16500, ymin = 16400, alpha = .3) +
  labs(x = "Número de pedidos realizado pelo cliente",
       title = "Pedidos feitos por cada cliente",
       subtitle = "A linha horizontal indica a informação de um cliente e seus pedidos") +
  theme(axis.text.y.left = element_blank(),
        axis.title.y = element_blank(),   
        axis.ticks.y = element_blank())
```


```{r}
cluster_2 <- clusters[[2]] %>% 
  pivot_longer(cols = c("bebida", "pizza", "sobremesa", "salada"), names_to = "pedidos", values_to = "values")


cluster_2 %>% 
  ggplot(aes(x = values,
             y = id_transacao,
             color = pedidos)) +
  geom_point(position = position_jitter(height = 0, width = .3)) +
  scale_x_continuous(breaks = 0:1) +
  annotate(geom = "rect", xmin = -0.5, xmax = 1.5, ymax = 16500, ymin = 16400, alpha = .3) +
  labs(x = "Número de pedidos realizado pelo cliente",
       title = "Pedidos feitos por cada cliente",
       subtitle = "A linha horizontal indica a informação de um cliente e seus pedidos") +
  theme(axis.text.y.left = element_blank(),
        axis.title.y = element_blank(),   
        axis.ticks.y = element_blank())


```


```{r}
cluster_3 <- clusters[[3]] %>% 
  pivot_longer(cols = c("bebida", "pizza", "sobremesa", "salada"), names_to = "pedidos", values_to = "values")


cluster_3 %>% 
  ggplot(aes(x = values,
             y = id_transacao,
             color = pedidos)) +
  geom_point(position = position_jitter(height = 0, width = .3)) +
  scale_x_continuous(breaks = 0:5) +
  annotate(geom = "rect", xmin = -0.5, xmax = 5.5, ymax = 3500, ymin = 3470, alpha = .3) +
  labs(x = "Número de pedidos realizado pelo cliente",
       title = "Pedidos feitos por cada cliente",
       subtitle = "A linha horizontal indica a informação de um cliente e seus pedidos") +
  theme(axis.text.y.left = element_blank(),
        axis.title.y = element_blank(),   
        axis.ticks.y = element_blank())
```

```{r}
cluster_4 <- clusters[[4]] %>% 
  pivot_longer(cols = c("bebida", "pizza", "sobremesa", "salada"), names_to = "pedidos", values_to = "values")


cluster_4 %>% 
  ggplot(aes(x = values,
             y = id_transacao,
             color = pedidos)) +
  geom_point(position = position_jitter(height = 0, width = .3)) +
  scale_x_continuous(breaks = 0:2) +
  annotate(geom = "rect", xmin = -0.5, xmax = 2.5, ymax = 11500, ymin = 11430, alpha = .3) +
  labs(x = "Número de pedidos realizado pelo cliente",
       title = "Pedidos feitos por cada cliente",
       subtitle = "A linha horizontal indica a informação de um cliente e seus pedidos") +
  theme(axis.text.y.left = element_blank(),
        axis.title.y = element_blank(),   
        axis.ticks.y = element_blank())
```

```{r}
cluster_5 <- clusters[[5]] %>% 
  pivot_longer(cols = c("bebida", "pizza", "sobremesa", "salada"), names_to = "pedidos", values_to = "values")


cluster_5 %>% 
  ggplot(aes(x = values,
             y = id_transacao,
             color = pedidos)) +
  geom_point(position = position_jitter(height = 0, width = .3)) +
  scale_x_continuous(breaks = 0:5) +
  annotate(geom = "rect", xmin = -0.5, xmax = 5.5, ymax = 2800, ymin = 2770, alpha = .3) +
  labs(x = "Número de pedidos realizado pelo cliente",
       title = "Pedidos feitos por cada cliente",
       subtitle = "A linha horizontal indica a informação de um cliente e seus pedidos") +
  theme(axis.text.y.left = element_blank(),
        axis.title.y = element_blank(),   
        axis.ticks.y = element_blank())
```

```{r}
cluster_6 <- clusters[[6]] %>% 
  pivot_longer(cols = c("bebida", "pizza", "sobremesa", "salada"), names_to = "pedidos", values_to = "values")


cluster_6 %>% 
  ggplot(aes(x = values,
             y = id_transacao,
             color = pedidos)) +
  geom_point(position = position_jitter(height = 0, width = .3)) +
  scale_x_continuous(breaks = 0:3) +
  annotate(geom = "rect", xmin = -0.5, xmax = 3.5, ymax = 15500, ymin = 15400, alpha = .3) +
  labs(x = "Número de pedidos realizado pelo cliente",
       title = "Pedidos feitos por cada cliente",
       subtitle = "A linha horizontal indica a informação de um cliente e seus pedidos") +
  theme(axis.text.y.left = element_blank(),
        axis.title.y = element_blank(),   
        axis.ticks.y = element_blank())
```


```{r}
cluster_7 <- clusters[[7]] %>% 
  pivot_longer(cols = c("bebida", "pizza", "sobremesa", "salada"), names_to = "pedidos", values_to = "values")


cluster_7 %>% 
  ggplot(aes(x = values,
             y = id_transacao,
             color = pedidos)) +
  geom_point(position = position_jitter(height = 0, width = .3)) +
  scale_x_continuous(breaks = 0:5) +
  annotate(geom = "rect", xmin = -0.5, xmax = 5.5, ymax = 17500, ymin = 17400, alpha = .3) +
  labs(x = "Número de pedidos realizado pelo cliente",
       title = "Pedidos feitos por cada cliente",
       subtitle = "A linha horizontal indica a informação de um cliente e seus pedidos") +
  theme(axis.text.y.left = element_blank(),
        axis.title.y = element_blank(),   
        axis.ticks.y = element_blank())
```


```{r}
cluster_8 <- clusters[[8]] %>% 
  pivot_longer(cols = c("bebida", "pizza", "sobremesa", "salada"), names_to = "pedidos", values_to = "values")


cluster_8 %>% 
  ggplot(aes(x = values,
             y = id_transacao,
             color = pedidos)) +
  geom_point(position = position_jitter(height = 0, width = .3)) +
  scale_x_continuous(breaks = 0:5) +
  annotate(geom = "rect", xmin = -0.5, xmax = 5.5, ymax = 9500, ymin = 9420, alpha = .3) +
  labs(x = "Número de pedidos realizado pelo cliente",
       title = "Pedidos feitos por cada cliente",
       subtitle = "A linha horizontal indica a informação de um cliente e seus pedidos") +
  theme(axis.text.y.left = element_blank(),
        axis.title.y = element_blank(),   
        axis.ticks.y = element_blank())
```


